臺灣桃園地方法院民事判決
111年度勞訴字第19號
原      告  林俊卿  
被      告  台灣美光晶圓科技股份有限公司

法定代理人  盧東暉  
訴訟代理人  蔡惠娟律師
            劉彥玲律師
            李宛珍律師
上列當事人間請求給付工資事件，本院於民國111年10月11日言
詞辯論終結，判決如下：
    主      文
一、原告之訴駁回。
二、訴訟費用由原告負擔。
　　事實及理由
壹、程序方面：
一、按當事人之法定代理人代理權消滅者，訴訟程序在有法定代
    理人承受其訴訟前當然停止；聲明承受訴訟，應提出書狀於
    受訴法院，由法院送達於他造，民事訴訟法第170條、第176
    條定有明文。本件原告法定代理人原為Burton Leon Nicoso
    n，嗣於訴訟繫屬中變更為甲○○，而由其具狀聲明承受訴訟
    （見本院卷第36頁），核與上開規定相符，應予准許。
二、按確認法律關係之訴，非原告有即受確認判決之法律上利益
    者，不得提起之，民事訴訟法第247 條第1 項前段定有明文
    。該條所謂即受確認判決之法律上利益，係指因法律關係之
    存否不明確，致原告在私法上之地位有受侵害之危險，而此
    項危險得以對於被告之確認判決除去之者而言，故確認法律
    關係成立或不成立之訴，苟具備前開要件，即得謂有即受確
    認判決之法律上利益（最高法院42年度台上字第1031號判決
    意旨可資參照）。經查，原告主張兩造間僱傭關係存在，為
    被告所否認，是兩造對於僱傭關係存在與否乙事有所爭執，
    並致原告在私法上之地位有受侵害之危險，而該法律地位上
    之不安及危險，得以確認僱傭關係存在之判決排除之，是原
    告起訴請求確認兩造間上開僱傭關係存在，經核與上揭法條
    所定相符，自堪認本件有確認利益，合先敘明。
三、次按訴狀送達後，原告不得將原訴變更或追加他訴，但擴張
    或減縮應受判決事項之聲明者，不在此限，民事訴訟法第25
    5條第1項第3款定有明文。查本件原告原起訴聲明：被告應
    給付原告新臺幣（下同）2,563,150元及自起訴狀繕本送達
    翌日起至清償日止，按週年利率5%計算之利息。嗣原告聲明
    屢經變更，於民國111年10月11日本院言詞辯論期日將其聲
    明更正為：㈠先位聲明：⑴被告應給付原告2,511,465元，及
    自起訴狀繕本送達翌日起至清償日止，按週年利率5%計算之
    利息。⑵確認原告與被告間之僱傭關係自106年1月18日起繼
    續存在。⑶被告應自110年12月18日起至原告復職之日止，按
    月於每月工作日末日給付原告114,336元及自各期應給付之
    日之次日起至清償日止，按週年利率5%計算之利息。⑷被告
    應自106年8月5日起至原告復職之日止，按月提繳6,860元之
    勞工退休金。㈡備位聲明：⑴確認被告104年10月23日華亞人
    字第00908號獎懲令對原告記申誡二次之懲戒處分（下稱系
    爭懲戒處分）無效，並回復原告專案經理職銜及E9職等，及
    更新原告於104、105年度之考績為甲等。⑵被告應給付原告5
    56,520元之不當得利（因平反獎金短付）及自106年1月18日
    翌日起至清償日止，按週年利率5%計算之利息。⑶被告應給
    付原告4,325,354元之不當得利（因平反獎金短付）及自106
    年1月18日翌日起至清償日止，按週年利率5%計算之利息。⑷
    被告應給付原告2,293,754元之不當得利（因資遣費不完全
    給付），及自106年1月18日翌日起至清償日止，按週年利率
    5%計算之利息。⑸備位聲明之第⑶項與第⑷項相互競合（見本
    院卷第260頁至第261頁）。經核原告所為係擴張應受判決事
    項之聲明，依前揭規定，應予准許。
貳、實體方面：
一、原告主張：原告前任職於被告公司，被告人資處於106年1月
    17日以原告105年度考績丙等為由，告知原告需終止兩造勞
    動契約，要求原告於資遣通知書上簽名，並回收門禁磁卡後
    ，即要求原告離開公司。當日人資處處長劉素齡即被告本件
    訴訟代理人向原告施以詐術：佯稱：因體念原告為資深員工
    ，將優惠給予原告45個月平均工資之資遣費云云，並提出載
    有資遣費總額2,707,291元（優惠後金額為4,234,359元）等
    文字之資遣費明細表以取信原告，致原告誤認被告得以原告
    考績丙等即可單方資遣原告，原告誤信如當日同意離職即可
    多獲得15個基數之資遣優惠，且原告誤認於系爭資遣通知書
    上簽名僅為簽收之意思等情。豈料原告簽署完畢後，劉素齡
    處長即提出退休金明細表，並要求原告在支票現金領據上簽
    名後，隨即收回原告原有之門禁磁卡，要求原告於當日13時
    離開公司。嗣後原告始知依勞動基準法（下稱勞基法）計算
    ，退休金即有45個基數，並非被告所給予原告之優惠。另被
    告僅以本薪計算平均工資，然原告實際平均工資應為153,48
    3元，故資遣費應為6,363,664元，被告短少給付2,231,103
    元之資遣費。被告上舉顯已違反民法第92條、第148條第2項
    等規定，原告以先位聲明主張確認兩造僱傭關係仍存在，併
    請求被告給付106年1月18日至110年12月17日間59個月薪資6
    ,745,824，扣除被告已支付之4,234,359元，被告尚須給付2
    ,511,465（計算式：114,336元×59-4,234,359）、被告應自
    110年12月18日起至原告復職之日為止，按月給付工資114,3
    36元及提繳6,860元至原告勞工退休金專戶；備位聲明之原
    因理由：因原告檢舉邵穗鵬課長收取回扣後，原告即遭不公
    正之對待，原告104年7月20日調薪時即短少2.8%，且邵穗鵬
    課長於104年8月6日已知原告罹患強迫症，卻於104年9月7日
    始制止並懲處原告，然當時被告公司並無關於三爪門違規之
    懲罰條款，被告卻在原告違規後逾30日之10月23日始將原告
    記申誡2支，致原告104年考績乙等，年終獎金減發45,734元
    ，被告復於105年3月11日、8月5日以同一事由將原告由專案
    經理降為資深工程師，且未調薪4%，被告又於106年1月17日
    、1月20日、3月3日再以同一事由致原告考績丙等、減發年
    終獎金181,969元、減發良率獎金275,050元。被告及邵穗鵬
    、楊志國等人重複以同一事由減損原告權益，此已違背一事
    不再理、一事不二罰，亦違反明確性原則，是原告以此為備
    位聲明，請求確認系爭懲戒處分無效，並請求被告短發獎金
    488,016元、104年7月5日未調薪資2.8%致短發工資38,416元
    ，及105年7月5日未調薪資4%致短發工資30,088元，合計共5
    56,520元，並致資遣費短少給付4,325,354元，若原告不能
    依此請求，則因原告平均薪資計算有誤，應再給付原告2,29
    3,754元，並聲明：如前開變更後之聲明所示。
二、被告則以：原告於98年1月5日起受僱於華亞科技股份有限公
    司，被告公司原為台塑集團成員，被告於105年12月股東股
    權轉換後加入美商美光集團（嗣於106年3月1日更名為台灣
    美光晶圓科技股份有限公司）。原告於106年1月17日自被告
    公司離職。原告上開任職期間工作表現均不甚理想，104年
    之年度績效排名為該部門79人中之第79名，考績評等為「需
    要改善」，被告於105年1月20日安排績效改善面談會議，由
    原告之主管與原告會談，請求原告依照公司之SOP執行工作
    ，然原告會談態度不佳，又拒絕於面談紀錄表簽名，顯無主
    觀意願改善工作表現。被告再於105年8月18日再度安排面談
    會議，要求原告重新培養工作職能及改善工作態度，惟原告
    仍態度不佳，不願面對工作缺失，亦拒絕於面談紀錄表簽名
    。是原告105年度績效排名仍為該部門85人中之第85名，考
    績評等為「無法接受」。被告另於104年間擔任無塵室安全
    督導員，經被告事後調取監視器紀錄始知原告於104年8月間
    多次先刷卡再以手撥入三爪門，然並未實際進入無塵室，其
    後折返，再刷出後以手撥出三爪門，以此製造原告有刷卡進
    出三爪門、無塵室之紀錄，然原告實際上並未進入無塵室工
    作，顯未忠實執行任務。對此被告於104年9月15日與原告進
    行調查面談會議時，原告表示患有強迫症，惟經被告向駐廠
    醫師諮詢後，始知原告上開行為與強迫症無關，原告已承認
    被告上開查得7次違規刷卡行為，被告依此為申誡2次處分，
    原告並於此次面談紀錄表上簽名確認。由上開說明可知，綜
    上，原告顯有無法勝任工作之情，是被告於106年1月17日依
    勞基法第11條第5款解僱原告，原告亦於系爭資遣通知書上
    簽名確認。又被告體念原告服務多年，以相當於計算退休金
    之方式核給原告4,130,989元，此已顯優於法定資遣費2,707
    ,291元（以原告離職前6個月之平均工資為103,370元計算）
    ，被告並給付預告工資103,370元，共計已給付原告4,234,3
    59元，是兩造勞動契約業已合法終止，原告於契約終止後將
    近5年竟提出本件訴訟，應屬無據，並聲明：請求駁回原告
    之訴。
三、兩造對於被告於106年1月18日以勞基法第11條第5款解僱原
    告，被告已給付資遣費4,130,989元及預告工資103,370元（
    共計4,234,359元）等情，均不爭執。惟原告認其並無不能
    勝任工作之情，係因被告以將給予更優惠之資遣費等語詐騙
    原告，原告始同意離職，故被告上開解僱並未合法，而於先
    位主張確認兩造僱傭關係仍存續，請求被告應依法給付薪資
    及提撥退休金；備位主張則請求撤銷被告系爭無效之懲戒處
    分，以回復原告原有職等及考績甲等，且被告計算原告離職
    前之平均薪資有誤，被告應給付短少之獎金及資遣費云云。
    被告則以原告確有不能勝任工作之情而解僱原告，且被告核
    發之資遣費顯已高於依勞基法計算之資遣費，被告對原告所
    為之懲處均適法並無不當，原告請求均無理由等語置辯。是
    本件爭點厥為：㈠先位聲明：被告解僱原告是否合法？㈡備位
    聲明：系爭懲戒處分是否不當？原告得否請求回復原職，以
    及再請求被告給付獎金及資遣費是否有理由？分述如下：
四、得心證之理由：
㈠、先位聲明：
㊀、被告解僱原告是否合法？
　  按勞基法第11條第5款所稱之「勞工對於所擔任之工作確不
    能勝任」者，舉凡勞工客觀上之能力、學識、品行及主觀上
    違反忠誠履行勞務給付義務均應涵攝在內，且雇主於其使用
    勞動基準法所賦予保護之各種手段後，仍無法改善情況下，
    其終止勞動契約，即難謂其不符「解僱最後手段性原則」（
    最高法院110 年度台上字第74號判決要旨參照）。勞動基準
    法第11條第5款規定，勞工對於所擔任工作之「勝任」與否
    ，應將積極與消極兩方面加以釋論，勞工之工作能力、身心
    狀況、學識品行等固為積極客觀方面應予考量之因素，但勞
    工主觀上「能為而不為」，「可以做而無意願」之消極不作
    為情形，亦係勝任與否不容忽視之一環，此由勞動基準法制
    定之立法本旨在於「保障勞工權益，加強勞雇關係，促進社
    會與經濟發展」觀之，為當然之解釋。經查，原告自98年起
    之年度考績評等排名均屬後段，甚至於104年及105年間原告
    考績更為最後一名等情，此有原告年度考績評等表在卷可稽
    （見勞專調卷第69頁至第75頁），足見原告之工作績效表現
    甚屬不佳。被告對此情形前分別於105年1月20日、8月18日
    進行績效改善面談，然原告進行面談時不僅態度不佳且拒絕
    在該紀錄表上簽名，是被告確實已給予原告改善工作能力之
    機會，並欲給予相關輔導，然均經原告拒絕，已難期待原告
    主觀上有何願意改善工作態度及效率之意，故被告依勞基法
    第11條第5款不能勝任工作為由資遣原告乙情，於法並非無
    據。至原告主張係受主管之詐欺脅迫，始於系爭資遣通知書
    上簽名，然依原告上開主張內容觀之，原告並未因被告而有
    任何權利受損之情況，是要難認被告主管有何對原告施以詐
    術而致原告意思表示陷於錯誤之情，且原告亦無提出其主管
    有何詐欺脅迫之事證，以實其說，故原告請求確認兩造僱傭
    關係仍存在，實無理由，應予駁回。
㊁、原告請求確認兩造僱傭關係存在，業經本院駁回，已如前述
    ，是兩造間僱傭契約業已於106年1月18日終止無訛。本件原
    告主張僱傭關係仍存續，而請求被告尚應給付原告自106年1
    月18日起至110年12月17日之工資差額2,511,465元及自110
    年12月18日起至原告復職之日為止，按月給付工資114,336
    元及提繳6,860元至原告勞工退休金專戶等聲明，顯與本院
    所認之事實相違，亦無審酌之必要，爰併予駁回。
㈡、備位聲明：
　　原告請求確認系爭懲戒處分無效並回復原職等，而請求被告
    因此短付之獎金，及請求因平均工資計算錯誤致資遣費短少
    之金額，是否有理由?
㊀、按人事考評為雇主管理權行使之必要手段，為人事管理制度
    之核心，專屬企業主對員工所為之考核，即非法院所得取代
    ，否則，不啻由法院代被上訴人行使人事管理權之核心事項
    ，害及被上訴人人事管理權之具體行使，究非法院得為之（
    最高法院108 年台上字第890 號民事判決參照）。是以雇主
    基於人事管理職權所為之人事懲戒處分，包括申誡、記過、
    記大過、降級、解僱等類別，若非屬違反法律明文規定之懲
    處（例如違反勞基法第12條懲戒解僱之規定），僅屬其餘較
    輕微之懲處事實存否及懲處輕重是否適當之爭議，因屬雇主
    之人事懲戒權行使範圍，且係雇主經營自治管理之核心事項
    ，司法機關自不宜過度介入，以尊重雇主之人事管理權責，
    並維持司法審判之界限。經查，原告於104年8月3日、8月6
    日、8月7日、8月15日、8月18日、8月19日、8月27日及8月2
    8日，均無實際進入無塵室，僅以門禁卡刷進刷出並轉動三
    爪門之方式，製造其已進入無塵室工作之假象，此有原告刷
    卡進出時間表及監視器畫面在卷可稽（見勞專調卷第81頁至
    第88頁），原告對此辯稱因罹有強迫症之故，此有行政懲處
    面談紀錄表可佐（見勞專調卷第89頁至第91頁），然依被告
    公司廠醫認原告此舉屬於非典型強迫症，且原告於行為前並
    無相關強迫症之就醫紀錄，要難逕認原告上舉係因罹有疾病
    所致，是原告上開製造進入無塵室工作之假象，反覆違規多
    達八次以上，而被告公司為此對原告處以申誡2支，核屬雇
    主經營自治管理之核心事項，且未見被告有何權利濫用及違
    反相當性原則之情事，是司法機關應尊重被告就上開處分調
    查權之行使及認定事實之結論，以避免侵害被告公司人事懲
    戒權之權限。綜上，原告請求確認系爭懲戒處分無效並請求
    回復職等，均屬無據。是系爭懲戒處分既屬合法，則原告以
    此請求回復原告專案經理職銜、職等、考績改列為甲等、請
    求因而短少給付之獎金等，均難認有據，要難准許。
㊁、原告主張資遣費尚有短少，是否有理由？
　１勞動基準法第二條第三款規定：「工資，謂勞工因工作而獲
    得之報酬，包括工資、薪金及按計時、計日、計月、計件以
    現金或實物等方式給付之獎金、津貼及其他任何名義之經常
    性給與均屬之」。該所謂「因工作而獲得之報酬」者，係指
    符合「勞務對價性」而言，所謂「經常性之給與」者，係指
    在一般情形下經常可以領得之給付。判斷某項給付是否具「
    勞務對價性」及「給與經常性」，應依一般社會之通常觀念
    為之，其給付名稱為何？尚非所問。是以雇主依勞動契約、
    工作規則或團體協約之約定，對勞工提供之勞務反覆應為之
    給與，乃雇主在訂立勞動契約或制定工作規則或簽立團體協
    約前已經評量之勞動成本，無論其名義為何？如在制度上通
    常屬勞工提供勞務，並在時間上可經常性取得之對價（報酬
    ），即具工資之性質而應納入平均工資之計算基礎，此與同
    法第二十九條規定之獎金或紅利，係事業單位於營業年度終
    了結算有盈餘，於繳納稅捐、彌補虧損及提列股息、公積金
    後，對勞工所為之給與，該項給與既非必然發放，且無確定
    標準，僅具恩惠性、勉勵性給與非雇主經常性支出之勞動成
    本，而非工資之情形未盡相同，亦與同法施行細則第十條所
    指不具經常性給與且非勞務對價之年終獎金性質迥然有別（
    最高法院100年度台上字第801號判決意旨參照）。
　２原告主張被告計算原告平均工資之計算期間及金額均有錯誤
    ，原告主張應以105年7月17日至106年1月17日間所有薪資加
    總後再除以6個月計算之云云，惟被告認如激勵獎金、年終
    獎金、中秋節獎金、特休未休之代金等，均非屬經常性給予
    ，非屬工資之一部，應予以扣除後計算等語置辯。經查，①
    依被告(2016)人公字第067號公告（見本院卷第278頁），10
    5年8月31日經董事會決議後所發放之181,239元，係獎勵員
    工前一年度之貢獻，非屬經常性給予；②依被告（2016)人公
    字字060號公告（見本院卷第230頁），105年9月10日發放之
    45,602元為中秋節獎金，依勞基法施行細則第10條第3款非
    屬經常性給與，亦非勞基法第2條所稱之工資；③被告於106
    年1月20日給付之181,969元，為農曆年前所發放之105年度
    年終獎金，亦屬勞基法施行細則第10條第2款之獎金，非屬
    工資；④依被告(2016)人公字084號公告、(2017)人公字第00
    1號公告（見本院卷第282至285頁），被告於105年10月28日
    、106年1月26日所給付之28,273元及49,279元，分別為105
    年度第三季及第四季之激勵獎金，對照原告105年第一季及
    第二季因未達標，而未取得此激勵獎金，益徵此激勵獎金並
    非經常性給與，即非勞基法所稱之工資；⑤被告106年3月3日
    發放之137,525元則為原告106年特休未休之代金，亦並非工
    資。綜上，依原告資遣費明細表上所載之每月工資（見勞專
    調卷第99頁），即為扣除上開①至⑤後之非經常性給付後所得
    ，故被告以系爭資遣費明細表所載之金額計算原告平均工資
    ，應屬合理。又查，系爭資遣費明細表係以105年7月至12月
    間整月計算，核與勞基法計算事由發生當日前六個月內所得
    工資總額，除以該期間之總日數所得之金額之計算方式略有
    差異，是本件正確計算平均工資應以106年1月17日往前推6
    個月至105年7月18日止，本院再酌以原告薪資轉帳存摺明細
    ，可知原告106年1月所得工資為56,999元，故本院自原告10
    6年1月18日離職之日起算，回溯6個月至105年7月18日，其
    所領取之工資分別為31,258元（106年1月工資，56,999×17/
    31，元以下四捨五入，以下同）、114,336元、102,665元、
    104,280元、112,980元、92,980元、41,991元（108年7月工
    資，92,980×14/31），共計領取工資600,490元，平均工資
    為100,082元（600,490/6）。是原告自75年11月20日始任職
    於被告公司至106年1月18日離職日止，並於98年1月1日改適
    用勞退新制，有原告勞工提繳異動資料查詢在卷（見專調卷
    第39至40頁）。核其舊制資遣年資為22年2個月（未滿1個月
    者以1個月計），舊制資遣基數為【22+1/6】。新制資遣年
    資為8年又17天，新制資遣基數為【4+17/720】，是原告依
    法得請求被告公司給付之資遣費為2,446,032元，加計30日
    之預告工資即1個月之平均工資100,082元元，原告應可請求
    被告公司給付資遣費及預告工資共計2,546,114元（下稱法
    定金額）。然被告實際已給付原告資遣費及預告工資金額共
    4,234,359元，原告業於106年1月17日當日簽收無訛，此有
    被告提出之領據在卷可稽（見勞專調卷第103頁），是被告
    實際給付金額已高於法定金額逾168萬（4,234,359元-2,546
    ,114元），故原告主張資遣費尚有短少顯屬無據，應予駁回
    。
五、綜上所述，原告先位聲明及備位聲明均屬無據，應併予駁回
    之。
六、本件事證已臻明確，兩造其餘攻擊或防禦方法及提出或聲請
    調查之證據，經本院斟酌後，認為均不足以影響本判決之結
    果，自無再逐一詳予論駁或為調查之必要，併此敘明。
七、訴訟費用負擔之依據：民事訴訟法第78條。
中　　華　　民　　國　　111 　年　　11　　月　　18　　日
                  勞動法庭    法　官  游璧庄
正本係照原本作成。
如對本判決上訴，須於判決送達後二十日內向本院提出上訴狀。
如委任律師提起上訴者，應一併繳納上訴審裁判費。
中　　華　　民　　國　　111 　年　　11　　月　　21　　日
                              書記官  張琬青